ACORDAO-COMPLETO-2406051

ACÓRDÃO 4997/2020 ATA 12/2020 - PRIMEIRA CÂMARA

VISTOS, relatados e discutidos estes autos de tomada de contas especial instaurada pela Secretaria Especial de Cultura do Ministério da Cidadania, em desfavor da empresa Eco Organização de Eventos e Consultoria Ltda. e de seu sócio-administrador, Sr. Enodio Abreu Júnior, tendo em vista a omissão no dever de prestar contas dos recursos captados, sob a égide do Programa Nacional de Apoio à Cultura - Pronac, com o fito de apoiar a realização da "terceira edição do evento 'o maior São João do Cerrado', em Ceilândia/DF",
	ACORDAM os Ministros do Tribunal de Contas da União, reunidos em sessão da Primeira Câmara, diante das razões expostas pelo relator, em:
	9.1. com fundamento no art. 12, § 3º, da Lei 8.443/1992, considerar revéis a empresa Eco Organização de Eventos e Consultoria Ltda. e o Sr. Enodio Abreu Junior;
	9.2. com espeque nos arts. 1º, I, 16, III, alíneas "a" e "c", 19 e 23, III, da Lei 8.443/1992 e 1º, I, 209, I e III, 210 e 214, III, do Regimento Interno do TCU, julgar irregulares as contas da empresa Eco Organização de Eventos e Consultoria Ltda. (CNPJ 08.765.194/0001-28) e do Sr. Enodio Abreu Junior (CPF XXX.605.381-XX) , condenando-os solidariamente ao pagamento de R$ 350.000,00 (trezentos e cinquenta mil reais) , atualizados monetariamente e acrescidos dos juros de mora, calculados a partir do dia 16/10/2009, fixando-lhes o prazo de quinze dias para que comprovem perante o Tribunal, na forma prevista no art. 214, III, "a", do Regimento Interno desta Corte de Contas, o recolhimento da referida quantia aos cofres do Fundo Nacional de Cultura, abatendo-se, na oportunidade, as quantias eventualmente ressarcidas; 
	9.3. aplicar, individualmente, à empresa Eco Organização de Eventos e Consultoria Ltda. (CNPJ 08.765.194/0001-28) e ao Sr. Enodio Abreu Junior (CPF XXX.605.381-XX) a multa prevista nos arts. 57 da Lei 8.443/1992 e 267 do Regimento Interno do TCU, no valor de R$ 95.000,00 (noventa e cinco mil reais) , fixando-lhes o prazo de quinze dias, a contar do recebimento da notificação, para que comprovem perante o Tribunal, em consonância com o estabelecido no art. 214, III, alínea "a", do Regimento Interno do TCU, o recolhimento das dívidas aos cofres do Tesouro Nacional, atualizadas monetariamente desde a data deste acórdão até as datas dos efetivos recolhimentos, se forem pagas após o vencimento, na forma da legislação em vigor;
	9.4. autorizar, desde logo, a cobrança judicial da dívida, caso não sejam atendidas as notificações, na forma do disposto no art. 28, II, da Lei 8.443/1992;
	9.5. com fundamento nos arts. 28, I, da Lei 8.443/1992 e 217, §§ 1º e 2º do Regimento Interno do TCU, autorizar, desde logo, caso seja requerido, o parcelamento das dívidas em até 36 parcelas, incidindo sobre cada parcela, corrigida monetariamente, os correspondentes acréscimos legais, fixando o prazo de quinze dias, a contar do recebimento da notificação, para comprovar perante o Tribunal o recolhimento da primeira parcela, e de trinta dias, a contar da parcela anterior, para comprovar os recolhimentos das demais parcelas, devendo incidir sobre cada valor mensal, atualizado monetariamente, os juros de mora devidos, na forma prevista na legislação em vigor, alertando o responsável de que a falta de comprovação do recolhimento de qualquer parcela importará o vencimento antecipado do saldo devedor, nos termos do § 2º do art. 217 do Regimento Interno desta Corte de Contas;
	9.6. dar ciência deste acórdão à Secretaria Especial de Cultura do Ministério da Cidadania e aos responsáveis; e
	9.7. arquivar os presentes autos.

Tomada de contas especial instaurada pela Secretaria Especial de Cultura do Ministério da Cidadania, em razão da omissão no dever de prestar contas dos recursos captados, sob a égide da Lei Rouanet, para realizar o evento "O Maior São João do Cerrado 2009", na cidade de Ceilândia (DF).

Primeira Câmara

Secretaria Especial de Cultura do Ministério da Cidadania.

3. Interessados/Responsáveis:
3.1. Responsáveis: Eco Organização de Eventos e Consultoria Ltda. (CNPJ 08.765.194/0001-28) e Enodio Abreu Junior (CPF XXX.605.381-XX), sócio-administrador da Eco Organização de Eventos e Consultoria Ltda.

13.1. Ministros presentes: Walton Alencar Rodrigues (Presidente), Benjamin Zymler (Relator), Bruno Dantas e Vital do Rêgo.
13.2. Ministro-Substituto presente: Weder de Oliveira.

BENJAMIN ZYMLER

Cuidam os autos de tomada de contas especial instaurada pela Secretaria Especial de Cultura do Ministério da Cidadania, em desfavor da empresa Eco Organização de Eventos e Consultoria Ltda. e de seu sócio-administrador, Sr. Enodio Abreu Júnior, tendo em vista a omissão no dever de prestar contas dos recursos captados, sob a égide do Programa Nacional de Apoio à Cultura - Pronac (peça 6, p. 1) , com o fito de apoiar a realização da "terceira edição do evento 'o maior São João do Cerrado', em Ceilândia/DF" (peça 1, p. 1 a 40) .
2.	A Portaria MinC 845/2009 autorizou a captação de R$ 2.076.495,00 (dois milhões setenta e seis mil quatrocentos e noventa e cinco reais) , inicialmente de 29/7 a 31/10/2009 (peça 6, p. 1) . A respectiva prestação de contas deveria ser apresentada até o dia 30/11/2009.
3.	Do total autorizado, foram captados pelo proponente R$ 350.000,00 (trezentos e cinquenta mil reais) , correspondentes a 16,85% do total autorizado, conforme atesta o recibo de captação emitido no dia 16/10/2009 (peça 7, p. 1) . 
4.	O órgão instaurador notificou os responsáveis, por meio dos Ofícios 6.791, de 17/11/2010 (peça 9, p. 1 e 2) , e 211, de 13/12/2016 (peças 10, p. 1 e 2, e 11, p. 1) , e do Comunicado 167, de 30/8/2017 (peças 14 e 15, p. 1 a 5, e 17 e 18, p. 1) , acerca da omissão no dever de prestar contas dos recursos recebidos, tendo requerido a devolução dos valores ou a adoção das providências devidas. 
5.	 Em seguida, no Laudo Final sobre a Prestação de Contas 148/2017, de 6/6/2017 (peça 13, p. 1 e 2) , a gestão do projeto em tela foi qualificada como irregular devido à omissão no dever de prestar contas, o que determinou sua reprovação e a declaração de inadimplência dos responsáveis.
6.	No Relatório de Tomada de Contas Especial 689/2018, de 1/8/2018 (peça 25, p. 1 a 6) , concluiu-se que deveria ser imputado solidariamente à Eco Organização de Eventos e Consultoria Ltda. e ao seu sócio-administrador, Sr. Enodio Abreu Júnior, um débito no valor total repassado.
7.	No Relatório de Auditoria 1.178/2018, a Controladoria Geral da União (peça 26, p. 1 a 4) ratificou o posicionamento do tomador de contas. Após serem emitidos o certificado de auditoria, o parecer do dirigente do órgão de controle interno e o pronunciamento ministerial (peças 27 a 29) , o processo foi remetido para este Tribunal. 
8.	A unidade técnica verificou que não havia óbices ao prosseguimento desta tomada de contas especial, uma vez que não transcorreram mais de dez anos entre o fato gerador e a primeira notificação válida dos responsáveis pela autoridade administrativa competente. Além disso, o valor atualizado do débito apurado, sem juros, em 1º/1/2017, era superior a R$ 100.000,00. Assim sendo, foram atendidos os requisitos estabelecidos nos arts. 6º, I, e 19 da IN/TCU 71/2012.
9.	Após analisar os documentos acostados a estes autos, a unidade técnica propôs a audiência e a citação dos responsáveis (peças 31 a 33) , in verbis:
	"a) realizar a citação do Sr. Enodio Abreu Júnior (CPF: XXX.605.381-XX) , sócio-administrador da Eco Organização de Eventos e Consultoria Ltda., e da Eco Organização de Eventos e Consultoria Ltda. (CNPJ: 08.765.194/0001-28) , na pessoa de seu representante legal, com fundamento nos arts. 10, § 1º, e 12, incisos I e II, da Lei 8.443/1992 c/c o art. 202, incisos I e II, do RI/TCU, para que, no prazo de quinze dias, apresentem alegações de defesa e/ou recolham, aos cofres do Fundo Nacional de Cultura, as quantias abaixo indicadas, atualizadas monetariamente a partir da respectiva data até o efetivo recolhimento, abatendo-se na oportunidade a quantia eventualmente ressarcida, na forma da legislação em vigor, em decorrência da irregularidade descrita abaixo: 
	a.1) Irregularidade: não comprovação da boa e regular aplicação dos recursos recebidos por força do Pronac 09-0639, em virtude da impugnação total das despesas, no valor de R$ 350.000,00, em razão da omissão no dever de prestar contas, cujo prazo expirou em 30/11/2009.
	a.2) Dispositivos violados: parágrafo único do art. 70 da Constituição Federal; art. 93 do Decreto-Lei 200/67; § 3º do art. 56 da Portaria Interministerial MPOG/MF/CGU 127/2008, com a redação dada pela Portaria 534, de 30/12/2009;
	a.3) Valor original do débito e data: 
	VALOR ORIGINAL (Real) 
	DATA DA OCORRÊNCIA 
	DÉBITO/CREDITO 

	16/10/2009
	350.000,00
	Débito

	a.4) Valor total do débito atualizado até 26/3/2019: R$ 602.560,00.
	a.5) Responsáveis Solidários: 
a.5.1) Eco Organização de Eventos e Consultoria Ltda. (CNPJ: 08.765.194/0001-28) :
	a.5.1.1) Conduta: não comprovar a execução do objeto previsto no Pronac 09-0639, em razão da omissão no dever de prestar contas dos recursos recebidos, cujo prazo expirou em 30/11/2009.
a.5.1.2) Nexo de causalidade: a não apresentação da prestação de contas dos recursos recebidos por meio do Pronac 09-0639, pactuado entre o MinC e a Eco Organização de Eventos e Consultoria Ltda., propiciou a não comprovação da boa e regular aplicação dos recursos, e, consequentemente, em presunção de prejuízo ao Erário no valor de R$ 350.000,00.
	a.5.1.3) Culpabilidade: a conduta da Eco Organização de Eventos e Consultoria Ltda. é reprovável, posto haver elementos indicativos da consciência da ilicitude praticada, já que, na condição de entidade regularmente qualificada à época dos fatos, deveria estar ciente de suas atribuições como executora dos serviços pactuados por meio do Pronac 09-0639, firmado entre o MinC e a Eco Organização de Eventos e Consultoria Ltda., executando suas tarefas de acordo com o previsto no ajuste, bem como de acordo com as normas vigentes, sendo razoável exigir do responsável conduta diversa daquela que adotou, qual seja, apresentar a prestação de contas no prazo previsto.
a.5.2) Sr. Enodio Abreu Júnior (CPF: XXX.605.381-XX) :
	a.5.2.1) Conduta: não comprovar a boa e regular aplicação dos recursos recebidos por força do Pronac 09-0639, em razão da omissão no dever de prestar contas dos recursos recebidos, cujo prazo expirou em 30/11/2009.
	a.5.2.2) Nexo de causalidade: a omissão no dever de prestar contas dos recursos recebidos por meio do Pronac 09-0639, pactuado entre o MinC e a Eco Organização de Eventos e Consultoria Ltda., propiciou a não comprovação da boa e regular aplicação dos recursos, e, consequentemente, em presunção de prejuízo ao Erário no valor de R$ 350.000,00.
	a.5.2.3) Culpabilidade: a conduta do Sr. Enodio Abreu Júnior é reprovável, posto haver elementos indicativos da consciência da ilicitude praticada, já que, na condição de sócio-administrador da Eco Organização de Eventos e Consultoria Ltda. à época dos fatos, deveria estar ciente de suas atribuições como dirigente da entidade, principalmente no que se refere ao dever de prestar contas dos recursos recebidos por força do Pronac 09-0639, pactuado entre o MinC e a Eco Organização de Eventos e Consultoria Ltda., sendo razoável exigir do responsável conduta diversa daquela que adotou, qual seja, apresentar a prestação de contas no prazo previsto.
	b) informar os responsáveis de que, caso venham a ser condenados pelo Tribunal, os débitos ora apurados serão acrescidos de juros de mora, nos termos do § 1º do art. 202 do RI/TCU;
	c) esclarecer aos responsáveis, em obediência ao art. 12, §2º, da Lei 8.443/1992 e ao art. 12, inciso VI, da Resolução - TCU 170/2004, que o recolhimento tempestivo do débito somente saneará o processo caso seja reconhecida sua boa-fé e não se constate outra irregularidade nas contas;
	d) ouvir o Sr. Enodio Abreu Júnior (CPF: XXX.605.381-XX) , sócio-administrador da Eco Organização de Eventos e Consultoria Ltda., em audiência, com fundamento nos arts. 10, § 1º, e 12, incisos I e III, da Lei 8.443/1992 c/c o art. 202, incisos I e III, do RI/TCU, para que, no prazo de quinze dias, apresente razões de justificativa quanto à irregularidade descrita abaixo.
	d.1) Irregularidade: não cumprimento do prazo estipulado para a prestação de contas dos recursos recebidos por meio do Pronac 09-0639, expirado em 30/11/2009.
	d.2) Conduta: descumprir o prazo estipulado, 30/11/2009, para prestação de contas dos valores transferidos por meio do Pronac 09-0639.
	d.3) Dispositivos violados: parágrafo único do art. 70 da Constituição Federal; art. 93 do Decreto-Lei 200/67; § 3º do art. 56 da Portaria Interministerial MPOG/MF/CGU 127/2008, com a redação dada pela Portaria 534, de 30/12/2009.
	d.4) Nexo de causalidade: a conduta adotada impediu de se comprovar o nexo entre o objeto pactuado no convênio e os recursos destinados a esse ajuste, de modo que se caracterizou a impossibilidade de se aferir a boa e regular gestão dos recursos captados com amparo no Pronac 09-0639.
	d.5) Culpabilidade: não há excludentes de ilicitude, de culpabilidade e de punibilidade; é razoável supor que o responsável tinha consciência da ilicitude de sua conduta; era exigível conduta diversa da praticada, qual seja, desincumbir-se do seu dever por meio da apresentação da prestação de contas no prazo e forma devidos."
10.	Por meio de despacho (peça 34) , autorizei a realização das citações e das audiências na forma proposta pela unidade técnica.
11.	A SecexTCE encaminhou os seguintes ofícios para os endereços constantes das bases de dados disponíveis para consulta pelo TCU:
	a) 3.938/2019-TCU/SECEX-TCE, de 13/6/2019 (peça 35, p. 1 a 7) . Segundo consta do AR (peça 37) , a ECT devolveu a correspondência com a seguinte mensagem: "ao remetente - mudou-se";
	b) 3.943/2019-TCU/SECEX-TCE, de 13/6/2019 (peça 36, p. 1 a 7) . Segundo consta do AR (peça 38) , a ECT devolveu a correspondência com a seguinte mensagem: "ao remetente - mudou-se";
	c) 1.889/2019-TCU/Seproc, de 5/8/2019 (peça 40, p. 1 a 7) . Segundo consta do AR (peça 42) , a ECT devolveu a correspondência com a seguinte mensagem: "ao remetente";
	d) 1.890/2019-TCU/Seproc, de 5/8/2019 (peça 41, p. 1 a 7) . Segundo consta do AR (peça 43) , a ECT devolveu a correspondência com a seguinte mensagem: "ao remetente - razão não identificada";
	e) 9.904/2019-TCU/Seproc, de 6/11/2019 (peça 47, p. 1 a 7) . Segundo consta do AR (peça 50) , a ECT devolveu a correspondência com a seguinte mensagem: "ao remetente - mudou-se";
	f) 9.905/2019-TCU/Seproc, de 6/11/2019 (peça 48, p. 1 a 7) . Segundo consta do AR (peça 51) , a ECT devolveu a correspondência com a seguinte mensagem: "ao remetente - não existe o número";
	g) 9.913/2019-TCU/Seproc, de 6/11/2019 (peça 45, p. 1 a 7) . Segundo consta do AR (peça 49) , a ECT devolveu a correspondência com a seguinte mensagem: "ao remetente - mudou-se"; e
	h) 9.914/2019-TCU/Seproc, de 6/11/2019 (peça 46, p. 1 a 7) . Segundo consta do AR (peça 52) , a ECT devolveu a correspondência com a seguinte mensagem: "ao remetente - não existe o número". 
12.	Tendo em vista o fracasso dessas tentativas de realização das citações e audiências em tela, os Editais 251 e 252/2019-TCU/Secex-TCE, de 18/12/2019 (peças 53 e 54) , foram publicados no Diário Oficial da União do dia 20/12/2019 (peças 55 e 56) .
13.	Os responsáveis permaneceram silentes, o que acarretou suas revelias.
14.	Nesse contexto, o auditor destacou que:
	a) preliminarmente, cumpre tecer breves considerações sobre a forma como são realizadas as comunicações processuais no TCU. A esse respeito, destacam-se os arts. 179 do Regimento Interno do TCU e 3º e 4º da Resolução TCU 170/ 2004, in verbis:
"Art. 179. A citação, a audiência ou a notificação, bem como a comunicação de diligência, farse-ão:
I - mediante ciência da parte, efetivada por servidor designado, por meio eletrônico, fac-símile, telegrama ou qualquer outra forma, desde que fique confirmada inequivocamente a entrega da comunicação ao destinatário;
II - mediante carta registrada, com aviso de recebimento que comprove a entrega no endereço do destinatário;
III - por edital publicado no Diário Oficial da União, quando o seu destinatário não for localizado".
"Art. 3º As comunicações serão dirigidas ao responsável, ao interessado, ao dirigente de órgão ou entidade, ao representante legal ou ao procurador constituído nos autos, com poderes expressos no mandato para esse fim, por meio de:
I - correio eletrônico, fac-símile ou telegrama;
II - servidor designado;
III - carta registrada, com aviso de recebimento;
IV - edital publicado no Diário Oficial da União, quando o seu destinatário não for localizado, nas hipóteses em que seja necessário o exercício de defesa".
Art. 4º. Consideram-se entregues as comunicações:
I - efetivadas conforme disposto nos incisos I e II do artigo anterior, mediante confirmação da ciência do destinatário;
II - realizadas na forma prevista no inciso III do artigo anterior, com o retorno do aviso de recebimento, entregue comprovadamente no endereço do destinatário;
III - na data de publicação do edital no Diário Oficial da União, quando realizadas na forma prevista no inciso IV do artigo anterior.
§ 1º O endereço do destinatário deverá ser previamente confirmado mediante consulta aos sistemas disponíveis ao Tribunal ou a outros meios de informação, a qual deverá ser juntada ao respectivo processo."
b) portanto, a validade da citação via postal não depende de que o aviso de recebimento seja assinado pelo próprio destinatário da comunicação, o que dispensa, no caso em tela, a entrega do AR em "mãos próprias". A exigência da norma é no sentido de que o Tribunal verifique se a correspondência foi entregue no endereço correto, residindo aqui a necessidade de certeza inequívoca;
c) esse entendimento encontra guarida na jurisprudência do TCU, conforme se verifica nos julgados a seguir transcritos:
- Acórdão 3648/2013-TCU-Segunda Câmara - Relator Ministro José Jorge
	"São válidas as comunicações processuais entregues, mediante carta registrada, no endereço correto do responsável, não havendo necessidade de que o recebimento seja feito por ele próprio";
- Acórdão 1019/2008-TCU-Plenário - Relator Ministro Benjamin Zymler
	"É prescindível a entrega pessoal das comunicações pelo TCU, razão pela qual não há necessidade de que o aviso de recebimento seja assinado pelo próprio destinatário. Entregandose a correspondência no endereço correto do destinatário, presume-se o recebimento da citação";
- Acórdão 1526/2007-TCU-Plenário - Relator Ministro Aroldo Cedraz
	"As comunicações do TCU, inclusive as citações, deverão ser realizadas mediante Aviso de Recebimento - AR, via Empresa Brasileira de Correios e Telégrafos, bastando para sua validade que se demonstre que a correspondência foi entregue no endereço correto".
	d) a validade desse critério de comunicação processual foi referendada pelo Supremo Tribunal Federal, quando do julgamento do MS-AgR 25.816/DF, no qual se afirmou a desnecessidade da ciência pessoal do interessado, entendendo-se suficiente a comprovação da entrega no endereço do destinatário, in verbis:
"EMENTA: AGRAVO REGIMENTAL. MANDADO DE SEGURANÇA. DESNECESSIDADE DE INTIMAÇÃO PESSOAL DAS DECISÕES DO TRIBUNAL DE CONTAS DA UNIÃO. ART. 179 DO REGIMENTO INTERNO DO TCU. INTIMAÇÃO DO ATO IMPUGNADO POR CARTA REGISTRADA, INICIADO O PRAZO DO ART. 18 DA LEI nº 1.533/51 DA DATA CONSTANTE DO AVISO DE RECEBIMENTO. DECADÊNCIA RECONHECIDA. AGRAVO IMPROVIDO.
O envio de carta registrada com aviso de recebimento está expressamente enumerado entre os meios de comunicação de que dispõe o Tribunal de Contas da União para proceder às suas intimações.
O inciso II do art. 179 do Regimento Interno do TCU é claro ao exigir apenas a comprovação da entrega no endereço do destinatário, bastando o aviso de recebimento simples";
e) no caso vertente, a citação e a audiência da empresa Eco Organização de Eventos e Consultoria Ltda. e do Sr. Enodio Abreu Júnior, seu sócio-administrador, foram efetuadas nos endereços fornecidos pelos Sistemas do TSE e da Receita Federal, conforme evidenciado nos respectivos ofícios e na consulta colacionada aos autos. Esgotadas as possibilidades de obtenção de outros domicílios nos sistemas administrativos à disposição desta Corte, a citação e a audiência dos responsáveis foram promovidas mediante editais publicados no Diário Oficial da União. Portanto, as notificações enviadas pelo TCU foram válidas;
f) transcorrido o prazo regimentalmente fixado para apresentação das defesas, os responsáveis permaneceram inertes. Logo, eles devem ser considerados revéis, dando-se prosseguimento ao processo, com fulcro no art. 12, § 3º, da Lei 8.443/1992;
g) nos processos do TCU, a revelia não leva à presunção de que seriam verdadeiras todas as imputações levantadas contra os responsáveis, diferentemente do que ocorre no processo civil, em que a revelia do réu opera a presunção da verdade dos fatos narrados pelo autor. Dessa forma, a avaliação da responsabilidade do agente não pode prescindir da prova existente no processo ou para ele carreada;
h) ao não apresentarem suas defesas, os responsáveis deixaram de produzir prova da regular aplicação dos recursos sob suas responsabilidades, em afronta às normas que impõem aos gestores públicos a obrigação legal de, sempre que forem demandados pelos órgãos de controle, apresentarem os documentos que demonstrem a correta utilização das verbas públicas, a exemplo do contido no art. 93 do Decreto-Lei 200/1967, in verbis:
"Quem quer que utilize dinheiros públicos terá de justificar seu bom e regular emprego na conformidade das leis, regulamentos e normas emanadas das autoridades administrativas competentes";
i) constatou-se a não comprovação da boa e regular aplicação dos recursos públicos captados a título de incentivos culturais, no âmbito do Pronac, em virtude da omissão no dever de prestar contas;
j) a empresa Eco Organização de Eventos e Consultoria Ltda. e o Sr. Enodio Abreu Júnior, seu sócio-administrador, foram responsáveis pela gestão dos recursos captados e pela apresentação da prestação de contas, que não foi entregue à Secretaria Especial de Cultura;
k) foi dada oportunidade de defesa aos responsáveis, em obediência aos princípios constitucionais que asseguram o direito ao contraditório e à ampla defesa;
l) não há dúvidas quanto à atribuição de responsabilidade solidária ao Sr. Enodio Abreu Júnior. Afinal, ele praticou atos na qualidade de sócio-administrador da empresa Eco Organização de Eventos e Consultoria Ltda. A esse respeito, o TCU firmou entendimento no sentido de que "sócios que exercem atividade gerencial (administradores) em pessoa jurídica que recebe recursos com amparo na Lei Rouanet devem responder solidariamente com a empresa pelas irregularidades detectadas". Nesse sentido, podem ser citados, a título de exemplos, os Acórdãos 5.254/2018, 1.634/2016 e 7.374/2010 da Primeira Câmara e 4.341/2018 e 4.028/2010 da Segunda Câmara.
	m) consoante o entendimento firmado no Acórdão 2763/2011-TCU-Plenário e na Súmula TCU 286, na hipótese em que a pessoa jurídica de direito privado seja convenente e beneficiária de transferências voluntárias de recursos públicos da União, tanto a entidade privada como os seus dirigentes atuam como gestores públicos e devem comprovar a regular aplicação dos recursos públicos. Mediante o Acórdão 2590/2013-TCU-Primeira Câmara, esse entendimento foi estendido às hipóteses de captação de recursos com amparo na Lei 8.313/1991 (Lei Rouanet) , uma vez que se trata de recursos públicos federais oriundos de renúncia fiscal prevista em lei;
	n) por conseguinte, a empresa Eco Organização de Eventos e Consultoria Ltda. e o Sr. Enodio Abreu Júnior devem ser responsabilizados solidariamente pelo débito apurado nestas contas especiais, no montante de R$ 350.000,00 (trezentos e cinquenta mil reais) , em valores históricos;
	o) em se tratando de processo em que a parte interessada não se manifestou acerca das irregularidades imputadas, não há elementos para que se possa efetivamente aferir e reconhecer a boa-fé do responsável. Por via de consequência, este Tribunal pode, desde logo, proferir o julgamento de mérito pela irregularidade destas contas, nos termos do art. 202, §§ 2º e 6º, do Regimento Interno do TCU. Esse entendimento encontra apoio, por exemplo, nos Acórdão 2064/2011-TCU-Primeira Câmara (relatado pelo Ministro Ubiratan Aguiar) , 6.182/2011 - 1ª Câmara (relatado pelo Ministro Substituto Weber de Oliveira) , 4.072/2010 - 1ª Câmara (relatado pelo Ministro Valmir Campelo) , 1.189/2009 - 1ª Câmara (relatado pelo Ministro Substituto Marcos Bemquerer Costa) e 731/2008 - Plenário (relatado pelo Ministro Aroldo Cedraz) ;
	p) no presente caso, o ato irregular foi praticado no dia 30/11/2009, quando terminou o prazo para apresentação da prestação de contas, pois o prejuízo ao erário decorre da não comprovação da boa e regular aplicação dos recursos públicos recebidos a título de incentivos culturais. A partir do momento em que o proponente beneficiário não regularizou as pendências apontadas, ou seja, não encaminhou a prestação de contas, nasceu para a administração pública a pretensão de sancionar os responsáveis omissos;
	q) o despacho que ordenou a citação e audiência foi exarado no dia 12/4/2019, antes que tivessem transcorrido dez anos contados da data do ato irregular ora sob comento. Considerando que o referido despacho ensejou a interrupção do prazo prescricional, inexiste no presente processo óbice ao exercício da ação punitiva por parte deste Tribunal;
	r) foi adequada a realização da citação e da audiência dos responsáveis, por força do disposto no art. 209, § 4º, do Regimento Interno do TCU. Entretanto, o Tribunal reconhece que existe relação de subordinação entre as condutas de "não comprovação da aplicação dos recursos" e de "omissão na prestação de contas", sendo a primeira consequência da segunda. Consequentemente, a aplicação da multa prevista no art. 57 da Lei 8.443/1992 afasta a imputação da multa estabelecida no art. 58, I, dessa mesma lei;
	s) a não aplicação cumulativa dessas sanções deriva da obediência ao princípio da absorção, consoante estabelecido nos Acórdão 9579/2015-TCU-Segunda Câmara (relatado pelo Ministro Vital do Rêgo) e 2.469/2019 - Primeira Câmara (relatado pelo Ministro Substituto Augusto Sherman) . Esclareço que, conforme leciona Cezar Bitencourt (in Tratado de Direito Penal: parte geral. 8ª Ed. São Paulo: Saraiva, 2003. p. 565) , na absorção, "a pena do delito mais grave absorve a pena do delito menos grave, que deve ser desprezada"; e
	t) neste caso concreto, a "omissão no dever de prestar contas", embora seja uma irregularidade autônoma, funciona como fase ou meio para a consecução da "não comprovação da aplicação dos recursos", havendo clara relação de interdependência entre essas condutas. Dessa forma, deve prevalecer a pena do delito mais grave, qual seja, a multa estabelecida no art. 57 da Lei 8.443/1992.
15.	Com fulcro nessas considerações, o auditor propôs (peça 58) :
	a) com fundamento no art. 12, § 3º, da Lei 8.443/1992, considerar revéis a empresa Eco Organização de Eventos e Consultoria Ltda. e o Sr. Enodio Abreu Júnior, sócio-administrador dessa entidade privada;
	b) com fundamento nos arts. 1º, I, 16, III, alínea "a" e § 2º, 19 e 23, III, da Lei 8.443/1992 e 1º, I, 209, I e § 5º, 210 e 214, III, do Regimento Interno deste Tribunal, julgar irregulares as contas da empresa Eco Organização de Eventos e Consultoria Ltda. e do Sr. Enodio Abreu Júnior, na condição de beneficiários de incentivos à cultura concedidos com espeque na Lei Rouanet, condenando-os solidariamente ao pagamento da quantia a seguir especificada, fixando o prazo de quinze dias, a contar do recebimento das notificações, para comprovarem perante o Tribunal, em consonância com o disposto no art. 214, III, alínea "a", do Regimento Interno do TCU, o recolhimento da dívida aos cofres do Fundo Nacional de Cultura, atualizada monetariamente e acrescida dos juros de mora, calculados a partir da data discriminada, até a data do efetivo recolhimento, na forma prevista na legislação em vigor: 
	Data 
	Valor (R$) 

	16/10/2009
	350.000,00

	c) aplicar à empresa Eco Organização de Eventos e Consultoria Ltda. e ao Sr. Enodio Abreu Júnior, individualmente, a multa prevista nos arts. 57 da Lei 8.443/1992 e 267 do Regimento Interno, fixando o prazo de quinze dias, a contar do recebimento das notificações, para comprovarem perante o Tribunal, em consonância com o estabelecido no art. 214, III, alínea "a", do Regimento Interno do TCU, o recolhimento dessas dívidas aos cofres do Tesouro Nacional, atualizadas monetariamente desde a data do acórdão que vier a ser proferido até as dos efetivos recolhimentos, se forem pagas após os vencimentos, na forma da legislação em vigor;
	d) esclarecer aos responsáveis que, caso demonstrem, pela via recursal, a correta aplicação dos recursos recebidos, mas não justifiquem a omissão na prestação de contas, o débito poderá ser afastado, mas permanecerá a irregularidade destas contas, dando-se ensejo à aplicação da multa prevista no art. 58, I, da Lei 8.443/1992;
	e) autorizar, desde logo, nos termos do art. 28, II, da Lei 8.443/1992, a cobrança judicial das dívidas, caso não sejam atendidas as notificações;
	f) autorizar, caso seja solicitado, o pagamento das dívidas dos responsáveis em até 36 parcelas mensais e consecutivas, em conformidade com o estabelecido nos arts. 26 da Lei 8.443/1992 e 217 do Regimento Interno do TCU, fixando o prazo de quinze dias, a contar do recebimento da notificação, para comprovarem perante o Tribunal o recolhimento da primeira parcela, e de trinta dias, a contar da parcela anterior, para comprovarem o recolhimento das demais parcelas, devendo incidir sobre cada valor mensal, atualizado monetariamente, os juros de mora devidos, na forma prevista na legislação em vigor;
	g) alertar os responsáveis de que a falta de comprovação do recolhimento de qualquer parcela importará no vencimento antecipado do saldo devedor, nos termos do § 2º do art. 217 do Regimento Interno deste Tribunal; e
	h) enviar cópia do acórdão que vier a ser proferido ao Ministério da Cidadania e aos responsáveis para ciência.
16.	O Diretor da 3ª Diretoria da SecexTCE e o titular daquela unidade técnica manifestaram sua concordância com essa proposta (peças 59 e 60) .
17.	A Procuradora-Geral Cristina Machado da Costa e Silva se pronunciou favoravelmente ao acolhimento dessa proposta (peça 61) .
	É o Relatório.

não há.

Procuradora-Geral Cristina Machado da Costa e Silva.

TOMADA DE CONTAS ESPECIAL. PROGRAMA NACIONAL DE APOIO À CULTURA - PRONAC. REALIZAÇÃO DE EVENTO. OMISSÃO NO DEVER DE PRESTAR CONTAS. CITAÇÃO. REVELIA. CONTAS JULGADAS IRREGULARES. DÉBITO. MULTA.

TOMADA DE CONTAS ESPECIAL (TCE)

Secretaria de Controle Externo de Tomada de Contas Especial (SecexTCE).

I - Introdução
	Cuidam os autos de tomada de contas especial instaurada pela Secretaria Especial de Cultura do Ministério da Cidadania, em desfavor da empresa Eco Organização de Eventos e Consultoria Ltda. e de seu sócio-administrador, Sr. Enodio Abreu Júnior, tendo em vista a omissão no dever de prestar contas dos recursos captados, sob a égide do Programa Nacional de Apoio à Cultura - Pronac, com o fito de apoiar a realização da "terceira edição do evento 'o maior São João do Cerrado', em Ceilândia/DF".
2.	A Portaria MinC 845/2009 autorizou a captação de R$ 2.076.495,00 (dois milhões setenta e seis mil quatrocentos e noventa e cinco reais) , que deveria ocorrer de 29/7 a 31/10/2009. A respectiva prestação de contas deveria ser apresentada até o dia 30/11/2009.
3.	Do total autorizado, foram captados pelo proponente R$ 350.000,00 (trezentos e cinquenta mil reais) , correspondentes a 16,85% do total autorizado, conforme atesta o recibo de captação emitido no dia 16/10/2009. 
4.	O órgão instaurador notificou os responsáveis, por meio dos Ofícios 6.791, de 17/11/2010, e 211, de 13/12/2016, e do Comunicado 167, de 30/8/2017, acerca da omissão no dever de prestar contas dos recursos recebidos, tendo requerido a devolução dos valores ou a adoção das providências devidas. 
5.	Em seguida, no Laudo Final sobre a Prestação de Contas 148/2017, de 6/6/2017, a gestão do projeto em tela foi qualificada como irregular devido à omissão no dever de prestar contas, o que determinou sua reprovação e a declaração de inadimplência dos responsáveis.
6.	No Relatório de Tomada de Contas Especial 689/2018, de 1/8/2018, concluiu-se que deveria ser imputado solidariamente à Eco Organização de Eventos e Consultoria Ltda. e ao seu sócio-administrador, Sr. Enodio Abreu Júnior, um débito no valor total repassado.
7.	No Relatório de Auditoria 1.178/2018, a Controladoria Geral da União ratificou o posicionamento do tomador de contas. 
8.	A unidade técnica realizou o exame preliminar e concluiu que não havia óbices ao prosseguimento desta tomada de contas especial, uma vez que não transcorreram mais de dez anos entre o fato gerador e a primeira notificação válida dos responsáveis pela autoridade administrativa competente. Além disso, o valor atualizado do débito apurado, sem juros, em 1º/1/2017, era superior a R$ 100.000,00 (cem mil reais) . Assim sendo, foram atendidos os requisitos estabelecidos nos arts. 6º, I, e 19 da IN/TCU 71/2012.
9.	Após analisar os documentos acostados a estes autos, a unidade técnica propôs a audiência e a citação dos responsáveis, tendo em vista:
	a) a não comprovação da boa e regular aplicação dos recursos federais dos recursos captados, sob a égide do Programa Nacional de Apoio à Cultura - Pronac, com o fito de apoiar a realização da "terceira edição do evento 'o maior São João do Cerrado', em Ceilândia/DF", em decorrência da omissão no dever de prestar contas; e
	b) o não cumprimento do prazo estipulado para a apresentação da prestação de contas dos recursos recebidos no âmbito do Pronac 09-0639, que expirou em 30/11/2009.
9.	Por meio de despacho, autorizei a realização das mencionadas comunicações processuais, na forma proposta pela SecexTCE.
10.	A unidade técnica tentou reiteradamente realizar, pela via postal, as citações e as audiências em tela. Com esse desiderato, enviou quatro ofícios para cada um dos responsáveis, endereçados para os endereços constantes das bases de dados disponíveis para o TCU, tais como a da Secretaria da Receita Federal e do Tribunal Superior Eleitoral. Contudo, tais correspondências foram devolvidas pelos Correios, tendo sido registrado nos avisos de recebimento que os destinatários haviam se mudado.
11.	Diante disso, essas citações e diligências foram realizadas por meio da publicação de editais no Diário Oficial da União.
12.	Transcorrido o prazo regimentalmente fixado, os responsáveis permaneceram silentes.
13.	Nesse contexto, a SecexTCE propôs que a empresa Eco Organização de Eventos e Consultoria Ltda. e o Sr. Enodio Abreu Júnior fossem considerados revéis e suas contas fossem julgadas irregulares, sendo-lhes imputado débito solidário no valor total captado e aplicada a multa individual prevista no art. 57 da Lei Orgânica do TCU. A Procuradora-Geral Cristina Machado da Costa e Silva manifestou sua concordância com essa proposta.
II - Análise do mérito desta tomada de contas especial
14.	Considerando a inexistência nos presentes autos de elementos capazes de comprovar a boa e regular aplicação dos recursos sob exame e com fulcro na análise empreendida pela unidade técnica, que incorporo desde já às minhas razões de decidir, acolho a proposta formulada pela SecexTCE. Contudo, entendo ser necessário tecer algumas considerações adicionais, o que passo a fazer.
15.	Em primeiro lugar, destaco que a captação de recursos por meio da sistemática implantada pela Lei Rouanet caracteriza renúncia de receitas oriundas do imposto de renda, porque o respectivo valor é deduzido das quantias devidas pelas empresas patrocinadoras, na forma do art. 18, § 1º, dessa norma legal. Por conseguinte, é inequívoca a jurisdição deste Tribunal sobre o caso vertente. 
16.	A jurisprudência do TCU tem acatado o entendimento acima exposto, como se observa, por exemplo, nos Acórdão 6111/2017-TCU-Segunda Câmara (relatado pelo Ministro Aroldo Cedraz) e 5.254/2018 - Primeira Câmara (relatado pelo Ministro Bruno Dantas) .
17.	Manifesto minha concordância com a responsabilização solidária proposta pela SecexTCE, uma vez que, consoante exposto por mim no voto condutor do Acórdão 1634/2016-TCU-Primeira Câmara:
	"Os sócios que exercem atividade gerencial em pessoa jurídica que recebe recursos com amparo na Lei Rouanet devem responder solidariamente com a empresa pelas irregularidades detectadas".
18.	Esclareço que a responsabilidade da empresa baseia-se no fato de que ela, apesar de ter sido beneficiada com o aporte de recursos, não comprovou seu bom e regular emprego, o que enseja a presunção relativa de dano ao erário no valor total captado. Já a responsabilização do sócio-administrador decorre do fato de ele ter gerido recursos públicos federais originários de renúncia tributária da União.
19.	Aduzo que esse posicionamento tem sido acolhido por esta Corte, como se observa, por exemplo, nos Acórdão 1377/2019-TCU-Plenário (relatado pelo Ministro Augusto Nardes) e 7.924/2018 - Segunda Câmara (relatado pelo Ministro Aroldo Cedraz) .
20.	Saliento que o ônus de comprovar a regularidade da integral aplicação dos recursos públicos compete ao gestor desses recursos, por meio da apresentação de documentação idônea, que demonstre, de forma efetiva e inequívoca, os gastos efetuados e o nexo de causalidade entre as despesas realizadas e os recursos federais recebidos. Nesse sentido, por exemplo, dispõe o art. 93 do Decreto-Lei 200/1967, in verbis:
	"Quem quer que utilize dinheiros públicos terá de justificar seu bom e regular emprego na conformidade das leis, regulamentos e normas emanadas das autoridades competentes".
21.	Ressalto, ainda, que o dever de prestar contas é inerente à gestão de recursos públicos, constituindo um dos pilares do sistema republicano. Ao descumpri-lo, os responsáveis infringiram a Constituição Federal, as normas que regem a administração pública e as obrigações assumidas por meio do ajuste firmado. Essa omissão abriu a possibilidade, inclusive, de que a totalidade dos recursos captados tenha sido desviada, em benefício dos responsáveis ou de pessoas por eles determinadas.
22.	Dessa forma, os responsáveis deveriam ter trazido a estes autos informações e documentos consistentes, aptos para afastar sua responsabilidade pelas irregularidades tratadas nestes autos, o que eles não fizeram, uma vez que optaram pela revelia. 
23.	Em se tratando de processo em que as partes não se manifestaram acerca das irregularidades que lhes foram imputadas, não há elementos que permitam reconhecer a ocorrência de boa-fé dos responsáveis. Assim sendo, este Tribunal pode, desde logo, proferir o julgamento de mérito pela irregularidade das presentes contas, consoante disposto nos §§ 2º e 6º do art. 202 do Regimento Interno do TCU. Aduzo que deve ser imputado à empresa Eco Organização de Eventos e Consultoria Ltda. e ao Sr. Enodio Abreu Júnior débito solidário no valor total transferido.
24.	Conforme consta do Acórdão 1441/2016-TCU-Plenário, a pretensão punitiva do TCU subordina-se ao prazo geral de prescrição indicado no art. 205 do Código Civil, que é de dez anos, contado da data de ocorrência da irregularidade sancionada. Cumpre acrescentar que este prazo é interrompido pelo ato que ordenar a citação, a audiência ou a oitiva do responsável. No caso vertente, verifico que não houve a prescrição, uma vez que a irregularidade sancionada ocorreu no dia 30/11/2009 e ordenei a citação no dia 12/4/2019.
25.	Ainda que tenha sido adequada a realização da citação e da audiência dos responsáveis, por força do disposto no art. 209, § 4º, do Regimento Interno do TCU, cumpre frisar que o Tribunal reconhece que existe relação de subordinação entre as condutas de "não comprovação da aplicação dos recursos" e de "omissão na prestação de contas", sendo a primeira consequência da segunda. Diante disso, como foram constatadas essas duas irregularidades, julgo que a aplicação da multa prevista no art. 57 da Lei Orgânica desta Corte de Contas deverá afastar a imputação da sanção estabelecida no art. 58, I, dessa mesma norma, em atenção ao princípio da absorção.
26.	Saliento que a jurisprudência desta Corte de Contas acolhe a absorção acima mencionada, consoante exposto, por exemplo, nos Acórdão 9579/2015-TCU-Segunda Câmara (Relator Ministro Vital do Rêgo) e 2.469/2019 - 1ª Câmara (Relator Ministro-Substituto Augusto Sherman) .
27.	Neste caso concreto, a "omissão no dever de prestar contas", embora seja uma irregularidade autônoma, funciona como fase ou meio para a consecução da "não comprovação da aplicação dos recursos", havendo clara relação de interdependência entre essas condutas. Dessa forma, deve prevalecer a pena do delito mais grave, qual seja, a multa do art. 57 da Lei 8.443/1992, considerando-se a primeira irregularidade como um agravante que será sopesado quando da fixação do valor da multa.
28.	Cabe observar que a "não comprovação da boa e regular aplicação dos recursos federais repassados em face da omissão no dever de prestar contas" violou não só as regras legais, mas também princípios basilares da administração pública. Essa conduta constitui grave inobservância do dever de cuidado no trato com a coisa pública, logo, revela a existência de culpa grave, uma vez que se distancia do que seria esperado de um administrador minimamente diligente. Assim sendo, conclui-se que houve erros grosseiros, aos quais alude o art. 28 do Decreto-lei 4.657/1942 (Lei de Introdução às Normas do Direito Brasileiro) , incluído pela Lei 13.655/2018.
29.	Enfatizo que o entendimento acima expresso encontra respaldo na jurisprudência atual do TCU, como demonstram os Acórdão 1689/2019-TCU-Plenário (Relator Ministro Augusto Nardes) , 2.924/2018 - Plenário (Relator Ministro José Mucio Monteiro) e 2.391/2018 - Plenário (de minha relatoria) .
30.	Tendo em vista o acima exposto, julgo apropriado aplicar aos responsáveis, individualmente, a multa prevista no art. 57 da Lei 8.443/1992, cujo valor fixo em R$ 95.000,00 (noventa e cinco mil reais) , correspondentes a aproximadamente 15% do valor atualizado do débito apurado nestes autos.
	Diante do acima exposto, voto no sentido de que o Tribunal adote o acórdão que ora submeto à deliberação desta Primeira Câmara.
TCU, Sala das Sessões Ministro Luciano Brandão Alves de Souza, em 20 de abril de 2020.
BENJAMIN ZYMLER 
Relator